【裁判字號】    98,訴,975
【裁判日期】    980210
【裁判案由】    撤銷會議決議等
【裁判全文】
臺灣桃園地方法院民事判決               98年度訴字第975號
原      告  戊○○
訴訟代理人  羅瑞洋律師
被      告  趙鰲峰祭祀公業
法定代理人  趙國棟
訴訟代理人  黃敬唐律師
上列當事人間請求撤銷會議決議等事件，於民國99年1 月20日言
詞辯論終結，本院判決如下：
    主  文
確認被告於民國九十七年六月二十一日召開之「公業趙鰲峰. 趙
鰲峰九十七年度第二次臨時派下員大會」會議決議無效。
訴訟費用由被告負擔。
    事實及理由
壹、程序事項：
一、按祭祀公業條例於民國97年7 月1 日施行後，以祭祀公業為
    當事人者，不問是否登記為法人，均應依法人或非法人團體
    之例，載為「○○法人某祭祀公業」或「某祭祀公業」，並
    列管理人為其法定代理人（最高法院97年度第2 次民事庭會
    議決議參照），爰逕列「趙鰲峰祭祀公業」為被告，並列其
    管理人「趙國棟」為其法定代理人，先予敘明。
二、復按原告於判決確定前，得撤回訴之全部或一部。但被告已
    為本案之言詞辯論者，應得其同意，民事訴訟法第262 條第
    1 項定有明文。本件原告起訴時訴之聲明為：(一)請求確認被
    告趙鰲峰祭祀公業之法定代理人趙國棟於97年6 月21日上午
    9 時30分召開之「公業趙鰲峰. 趙鰲峰97年度第二次臨時派
    下員大會」所作成之全部會議決議無效。(二)請求確認被告趙
    粉、趙清榮、趙金忠、趙宏亮、趙家陞五人為趙鰲峰祭祀公
    業派下權不存在。(三)請求被告趙粉應於本訴訟判決敗訴確定
    後，向台灣中小企業銀行大溪分行辦理撤銷趙鰲峰祭祀公業
    在該行設立活期儲蓄存款帳戶00000000000 之印鑑登記。嗣
    原告於98年12月18日具狀表示撤回上開第2 項及第3 項之聲
    明，被告於本院言詞辯論期日當場表示同意（見本院98年12
    月29日），揆諸上開說明，自應准許。
三、再按確認法律關係之訴，非原告有即受確認判決之法律上利
    益者，不得提起之，民事訴訟法第247 條第1 項前段定有明
    文。所謂即受確認判決之法律上利益，係指法律關係之存在
    否不明確，原告主觀上認其在法律上之地位有不妥之狀態存
    在，且此種不妥之狀態，能以確認判決將之除去者而言，最
    高法院52年度台上字第1240號判例可資參照。本件原告起訴
    主張被告趙鰲峰祭祀公業於97年6 月21日上午9 時30分召開
    之「公業趙鰲峰. 趙鰲峰97年度第二次臨時派下員大會」所
    作成之全部會議決議無效，惟依被告之抗辯，其確已否認之
    ，故上開決議是否有效即屬不明確，必須藉確認判決除去此
    不安之狀態。是原告提起本件訴訟，自有即受確認判決之法
    律上利益無疑。
四、末按當事人喪失訴訟能力或法定代理人死亡或其代理權消滅
    者，訴訟程序在有法定代理人或取得訴訟能力之本人承受其
    訴訟以前當然停止，民事訴訟法第170 條定有明文。本件被
    告趙鰲峰祭祀公業於98年10月11日召開臨時派下員大會，原
    告主張其法定代理人已由趙國棟變更為趙新吉等語，惟依98
    年9 月15日本院98年裁全字第2646號假處分裁定所示，本件
    被告趙鰲峰祭祀公業於本件判決確定前不得召開派下員大會
    重新改選新任管理員及監察人，上開假處分並經本院執行處
    於98年9 月16日核發執行命令予被告，此有上開裁定及本院
    98年司執全字第1226號執行命令影本附卷可稽（見被告98年
    10月28日民事答辯狀被證15），則上開98年10月11日召開臨
    時派下員大會應不得召開並選任管理員及監察人，且桃園縣
    大溪鎮公所並未同意備查被告主張之新任管理人，被告趙鰲
    峰祭祀公業亦已對原告提起請求確認監察人等委任關係不存
    在訴訟，經本院98年訴字第940 號受理，則上開會議選出之
    管理人趙新吉是否與被告趙鰲峰祭祀公業間存有委任關係，
    尚屬有疑，其聲明承受訴訟核與前開規定不符，應不准許。
貳、實體方面：
一、本件原告起訴主張：
  (一)被告趙鰲峰祭祀公業於97年6 月21日上午9 時30分召開「公
    業趙鰲峰. 趙鰲峰97年度第二次臨時派下員大會」（下稱系
    爭派下員大會）之出席人數不符法令規定：依祭祀公業條例
    第33條規定，派下員大會之決議，應有派下員過半數之出席
    ，出席人數過半數之同意行之。但章程之變更、財產之處分
    應有派下員3 分之2 以上之出席，出席人數超過4 分之3 之
    同意。系爭派下員大會決議討論事項第四案是屬於財產之處
    分，而被告趙鰲峰祭祀公業存在目的，即在維持財產之共有
    狀態，是任何違反維持財產共有狀態之決議，除非其決議人
    數已達修改規約之標準，否則該決議即應認為違反規約之規
    定而屬無效。被告趙鰲峰祭祀公業之派下員如包括被告趙粉
    、趙木樹、趙家陞及已死亡之趙志明共有117 人，如以2 分
    之1 計，應有出席人數59人；如以3 分之2 計，應有出席人
    數78人。應有78人以上之出席，但依記錄，當天僅有62人出
    席，應不合法。
  (二)又被告所謂62人出席，有眾多不合法之情事，扣除之後，已
    不足59人，是系爭派下員大會決議不合法，說明如下：
  1.被告所提大會記錄及簽到簿之人數並不符合，有偽造之嫌：
    依系爭派下員大會記錄記載：「五、主席報告欄（二）出席
    人數已超過法定人數62/117宣布正式開會。」等語，應是已
    計算親自出席及委託出席之派下員共有62人。惟查，依該次
    大會簽到簿卻有63人簽到，人數並不符合，其人數之統計是
    否實在，應有可疑，顯然有1人是事後補簽。
  2.委託非派下員出席應無效：依內政部82年2 月6 日（82）內
    民字第8201435 號函載：「按派下員總會又稱派下員大會乃
    祭祀公業之最高意思機關，以派下員全體組織之，各派下皆
    有權參加開會提出議案與表決議案之權利，學者有稱此派下
    權為身分權與財產權之揉合體者。又祭祀公業世代久遠，派
    下子孫通常人數眾多且散居各地，為解決召集全體派下舉行
    派下總會之困難，習慣上乃有派下代表總會之設，由各房推
    選代表或由房長組織而成派下總會，表決之方式通常以口頭
    或舉手表決，其不能出席者得委任其他派下員代理表決，由
    上述性質觀之，派下總會、派下代表總會不得委由非派下員
    出席。」，惟依簽到簿所示，其中出席者趙光根由趙德村代
    ；趙承水由趙克鏢代；趙承通由趙克雄代；趙承祿由趙克推
    代，而上述之趙德村、趙克鏢、趙克雄、趙克推4 人並非公
    業之派下，則此4 人之出席應不合法。又依被告提出之答辯
    及證人之證詞所示，訴外人丙○○是委由其母親黃招治代為
    出席；乙○○是委由其配偶代為出席；趙文進是委任其子趙
    瑞昌代為出席。而訴外人黃招治、乙○○之配偶、趙瑞昌3
    人並非公業之派下員，則此3 人之出席應不合法。
  3.其他不合法情形：
  (1)丁○○：雖被告辯稱丁○○委任其妻徐玉彩出席，並提出丁○○98年11月2 日親書之證明書為證。惟原告認為證明書上
    丁○○之筆跡，與丁○○以前出席94年度臨時派下員大會親
    簽之委任書上簽名之筆跡不合。鈞院如仍認丁○○確是委任
    其妻徐玉彩代為出席，因徐玉彩非派下員其委任出席仍不合
    法。
  (2)甲○○：依簽到簿所示，甲○○是由趙國棟代理，甲○○於
    鈞院審理時，先是要求拒絕證言，於不得不作證時則證稱：
    曾經有委任，但是不確定是不是那一天等語。甲○○既然不
    記得97年接獲公業幾次開會通知，則其所謂曾經委任，並不
    能證明是系爭派下員大會委任趙國棟代理，有可能是其他年
    度之情事委任趙國棟。
  (3)趙火生：被告雖辯稱趙火生係委由派下員壬○○代為出席云
    云，惟其已於97年7 月5 日死亡，距97年臨時派下員大會召
    開日期97年6 月21日僅14天，而趙火生又是因罹患口腔癌死
    亡；且其家住基隆市，壬○○住貢寮鄉，二地距離的車程至
    少40分鐘，趙火生焉有可能在病危時，尚處理此非關重要之
    事？實令人懷疑。故壬○○之證詞顯有不實，被告之上開答
    辯亦有可議，又被告假藉委任書被取走，不敢提出委任書，
    亦有可議。
  (4)己○○：雖己○○於鈞院證稱有請壬○○代其出席參加系爭
    派下員大會云云。惟己○○曾向原告稱伊早已遷居宜蘭縣三
    星鄉，從來沒有接獲公業任何開會通知，公業開會也未參加
    ，且被告並未能提出委託書，則己○○之證詞，應有不實。
    又己○○雖為趙憲造之長女，因趙憲造無子己○○依規約第
    5 條第3 款前段代表繼承為派下員，然嗣己○○出嫁，依同
    條款後段規定應終止派下員，趙國棟仍將己○○列為派下員
    ，計入出席人數，與規約規定不符。
  (5)庚○○：庚○○因於鈞院證稱伊有參加系爭派下員大會，是
    以派下員身分參加云云。惟依原證二大會記錄之討論事項第
    二案載：「本公業第二房……庚○○之子……依本公業規約
    第5 條第3 條申請加入派下員。」，因繼承人與被繼承人同
    為派下員乃屬不可能，庚○○之子趙建豪既申請為派下員，
    庚○○怎可能同時為派下員？是趙建豪既是派下員，未出席
    亦未委託派下員出席，本不得計入出席人數；而庚○○非派
    下員，卻以派下員身分出席，應不得計入出席人數之中。
  (三)並聲明：請求確認被告趙鰲峰祭祀公業之法定代理人趙國棟
    於97年6 月21日上午9 時30分召開之「公業趙鰲峰. 趙鰲峰
    97年度第二次臨時派下員大會」所作成之全部會議決議無效
    。
二、被告則以：
    依系爭公業於97年6 月21日之「臨時派下員大會簽到簿」所
    示，確有63名派下員出席 (含14名以委託書方式委託他人代
    理出席)， 顯已超過全體派下員117 名過半數，自無出席人
    數不足之問題。關於原告質疑該「簽到簿」有部分派下員之
    簽名係偽簽或事後補簽部分，茲說明如下：
  (一)人數不符部分：系爭派下員大會當天宣佈開會時有當場先逐
    一唱名清點人數為62名，在宣佈開會之後，有1 名派下員因
    遲到而又再簽名於簽到簿上，基此緣故，簽到簿上共有63名
    派下員簽到出席，但管理人趙國棟根據紀錄人員趙彥維所記
    載內容而製作之系爭大會記錄因而記載為62人，此容屬管理
    人趙國棟之疏漏以致，因此人數雖有少記1 名，但此不影響
    系爭派下員臨時大會確有過半數之派下員出席。
  (二)派下員子○○部分：系爭派下員大會當天係訴外人翁文興陪
    同其母親子○○共同出席派下員大會，經其母親指示同意委
    由其代為簽名報到，並無偽簽之事實。至於原告所提子○○
    未參加系爭派下員大會之聲明書，實係原告於98年9 月28日
    趁其次子翁文興不在場之際，以不當方式向子○○謊稱伊未
    親自簽名就不算有參加出席為由，要求趙素華配合出具該份
    聲明書，子○○因年紀老邁一時不察而誤信配合，但其並不
    明瞭該份聲明書之內容，該份聲明書內容與真實情況並不相
    符。
  (三)派下員丁○○部分：丁○○之簽名係其配偶徐玉彩，經派下
    員丁○○之委任代為出席並同意由其配偶代為簽名，丁○○
    之簽名既為其配偶徐玉彩代簽，自無「偽簽」之情事可言。
  (四)派下員壬○○、趙火生、己○○、趙文進、辛○○、癸○○
    部分：趙火生及己○○二人之簽名均係共同委由派下員壬○○代為出席，壬○○有出席系爭派下員大會，並非事後補簽
    。派下員辛○○及癸○○部分，均係其本人出席系爭派下員
    大會並親自簽名，故非事後補簽。
  (五)委任非派下員出席部分：趙光根、趙承水、趙承道及趙承祿
    等四人雖係委任其子代為出席，但開會當天為避免爭議，當
    場有徵詢在場其他派下員之同意共同擔任上述4 人之受任人
    ，惟因當天開會完畢後計有14份之委託書已遭竊，致被告有
    不可歸責於己之事由無法提出作為佐證。又依台灣省政府函
    84年9 月4 日八四民五字第30510 號函亦揭明：派下員因故
    不能出席時自得依民法委任之規定立具委任書委任非派下員
    代理出席，故上開委任並無違法等語。並聲明：原告之訴駁
    回。
三、本院判斷：
    本件原告起訴主張被告於97年6 月21日上午9 時30分召集之
    系爭派下員臨時會決議方法均不合法，請求確認該次派下員
    臨時會決議內容為無效等語，此為被告所否認，並以上開陳
    述置辯，是本件之爭點乃在於：被告就系爭派下員大會決議
    方法是否違法而屬無效？茲論述如下：
  (一)按祭祀公業，係以祭祀祖先為目的所設立之獨立財產，淵源
    於南宋時之「祭田」，乃漢人社會獨特習尚。就維持宗族之
    意識、發揚崇祖睦親之傳統習慣及土地經濟而言，祭祀公業
    自有其時代背景並具重要意義與價值（97年7 月1 日施行之
    祭祀公業條例立法理由可資參照）。而派下員大會係由祭祀
    公業或祭祀公業法人派下現員組成，以議決規約、業務計畫
    、預算、決算、財產處分、設定負擔及選任管理人、監察人
    （見祭祀公業條例第3 條），祭祀公業既係為祭祀祖先之目
    的而設立，其財產為全體派下之公同共有，則管理公業財產
    之最高意思機關即派下員大會，由公同共有人之派下員所組
    成，乃為當然之理。且觀諸97年7 月1 日施行之祭祀公業條
    例規定，為解決祭祀公業法人派下員人數眾多分散各地時，
    經常因出席人數不足而無法成會，避免影響祭祀公業事務之
    運作，規定不能成會時得由代表法人之管理人以取得派下現
    員簽章之同意書為之（見該條例第32條、第33條），並未規
    定得委由他人代為出席，仍要求未出席派下員大會之派下員
    本人至少須親自同意會議之決議事項，亦可知派下員之意思
    對於祭祀公業之管理及處分之重要性。本件系爭派下員大會
    雖係於上開祭祀公業條例施行前所召開而無法直接適用其規
    定，惟該條例所依據之法理，依民法第1 條之規定，尚非不
    得作為本件之法源依據。因此，為達到延續宗族傳統兼顧增
    進公共利益之目標，於祭祀公業條例施行前有權參與管理處
    分祭祀公業之派下員大會者，仍應以具有派下員身份者為宜
    ，如派下員因故無法出席時，其委託他人出席故非法所不許
    ，惟仍應以委託其他具有派下員身份之人為限（內政部82年
    2 月6 日（82）台內民字第8201435 號、72年6 月18日(72)
    台內民字第162045號函釋，亦同此見解）。則本件系爭派下
    員大會於計算出席數及表決數時，仍應以具有派下員身份之
    人所為意思表示為限，始符合上開意旨。被告雖抗辯系爭派
    下員係屬臨時會性質，應類推適用經濟部就公司法第177 條
    第1 項規定所為解釋之法理，代理出席派下員大會亦不應限
    制其須具備派下員資格等語，並提出台灣省政府84年9 月4
    日八四民五字第三０五一０號函為依據，惟祭祀公業乃以親
    族、祀產為中心而組成，與公司法上所規定之公司係屬營利
    法人，二者之性質大不相同，故公司之上相關規定於此應無
    類推適用之餘地，而其所提出之函文，亦僅針對派下員受委
    任之人數限制為解釋，並未就受任人之資格為說明，原告主
    張應類推適用，即屬無據，不應採取。
  (二)依系爭派下員大會簽到簿所示，其中派下員即訴外人趙光根
    由趙德村代理；趙承水由趙克鏢代理；趙承通由趙克雄代理
    ；趙承祿由趙克推代理（見被證1） ；又派下員即訴外人丁○○係委託其妻徐玉彩出席；趙文進是委任其子趙瑞昌代為
    出席；丙○○是委由其母親黃招治代為出席；乙○○是委由
    其配偶代為出席系爭派下員大會，亦為被告所自承（見被告
    98年10月21日民事答辯（四）狀、被證11徐玉彩書立之切結
    書、被證18丁○○及丙○○書立之證明書、本院98年11月19
    日言詞辯論筆錄第9 頁）。而上述之趙德村、趙克鏢、趙克
    雄、趙克推、徐玉彩、趙瑞昌、黃招治、乙○○之配偶等8
    人並非被告之派下員，有被告派下員名冊在卷可證（見被證
    8 及被證9） ，則被告之派下員趙光根、趙承水、趙承通、
    趙承祿、丁○○、趙文進、丙○○上開委任行為難謂合法，
    其受任人趙德村、趙克鏢、趙克雄、趙克推、徐玉彩、趙瑞
    昌、黃招治、乙○○之配偶等8 人之出席應不予計算至系爭
    派下員大會出席數中。至於原告另主張己○○、庚○○並非
    被告派下員；並對趙火生、甲○○是否有委任提出質疑，主
    張渠等4 人不應計入出席數等語，已分別經證人己○○、甲○○壬○○、庚○○於本院審理時證稱確有親自或代理他派
    下員出席（本院98年11月19日言詞辯論筆錄），且被告派下
    員名冊上確實有登記己○○，原告亦未提出相關證明以實其
    說，其空言主張，即不足採。
  (三)綜上，被告主張系爭派下員大會共有63名出席，並提出大會
    記錄為證（見被證1） ，惟其中出席數應扣除派下員趙光根
    等8 人之出席，已於上述，則系爭派下員大會之實際出席數
    應為55人，不足被告派下員共117 人之半數。而關於系爭派
    下員大會之出席人數及決議人數，其管理暨組織規約並未規
    定，依祭祀公業條例第33條規定，祭祀公業法人派下員大會
    之決議，就一般事項至少應有派下現員過半數之出席，出席
    人數過半數之同意行之；而被告亦主張系爭派下員大會僅須
    全體派下員過半數出席並同意即可行之，故即使系爭派下員
    大會之決議事項皆為處分財產以外之一般事項，或如被告所
    稱僅須半數出席並同意即可行之，本件之出席數及表決數仍
    未達被告全體派下員之半數，則系爭派下員大會所為之一切
    決議，難謂合法，應為無效。
四、綜上所述，原告請求判決確認被告於於97年6 月21日上午9
    時30分召開之「公業趙鰲峰. 趙鰲峰97年度第二次臨時派下
    員大會」所作成之全部會議決議無效，為有理由，應予准許
    。
五、兩造其餘之攻擊或防禦方法，及未經援用之證據，經本院斟
    酌後，認為均不足以影響本判決之結果，自無逐一詳予論駁
    之必要，併此敘明。
六、據上論結，本件原告之訴為有理由，依民事訴訟法第78條，
    判決如主文。
中    華    民    國    98    年     2     月    10    日
                  民事第一庭    法  官  陳婉玉
上為正本係照原本作成
如對本判決上訴，須於判決送達後20日內向本院提出上訴狀
中    華    民    國    99    年     2      月    10    日
                                書記官  利冠蔚

司法院資訊處製作；財團法人民間司法改革基金會備份。
